【裁判字號】    94,上訴,1830
【裁判日期】    950321
【裁判案由】    殺人未遂等
【裁判全文】
臺灣高等法院高雄分院刑事判決        94年度上訴字第1830號
上  訴  人  臺灣高雄地方法院檢察署檢察官
上  訴  人
即  被  告  甲○○
                    現於臺灣高雄看守所羈押中
被      告  乙○○
共     同
指定辯護人  宋明政 律師
上列上訴人因被告殺人未遂等案件，不服臺灣高雄地方法院94年
度訴字第833 號中華民國94年10月7 日第一審判決（起訴案號：
臺灣高雄地方法院檢察署94年度偵字第2511號），提起上訴，本
院判決如下：
    主  文
原判決撤銷。
甲○○放火燒燬現供人使用之住宅，未遂，處有期徒刑年拾月
。扣案之打火機壹個沒收。
乙○○共同傷害人之身體，處有期徒刑肆月，如易科罰金，以
佰元折算壹日。扣案之打火機壹個沒收。
    事  實
一、甲○○、乙○○為兄弟關係。緣甲○○於民國94年1 月23日
    下午11時30分至40分許間，飲酒後自外返家，行經鄰居丙○○位在高雄市○鎮區○○街78號住處前，因不滿丙○○所養
    之狗對其吠叫，乃出手毆打該狗，丙○○聞聲出外察看，致
    與甲○○發生口角爭執，丙○○之妻己○○○、子丁○○、
    子戊○○在屋內聞聲亦外出查看，並與甲○○發生口角爭執
    ，甲○○乃與戊○○發生扭打，並將戊○○壓制在地（無證
    據證明戊○○此時已受傷），丙○○見狀將甲○○拉開，戊○○則返回上開衙華街78號住處持拖把木柄反擊，甲○○不
    敵，受傷後迅速返回高雄市○鎮區○○街60巷17弄1 號住處
    ，而丁○○見狀，為防甲○○再度前來挑釁，乃將高爾夫球
    桿、旗桿放置在上開衙華街78號住處木門與籬笆間，戊○○
    並在門口查看動靜。
二、甲○○返家時因開啟上開衙華街60巷17弄1 號住處鐵門，吵
    醒正在其內睡覺之乙○○，乙○○乃詢問發生何事，甲○○
    稱遭人毆打。甲○○氣憤難平，明知以打火機將自瓦斯桶內
    漏逸之瓦斯點燃，朝他人及上開衙華街78號現有人居住使用
    之住宅噴灑火焰，足致他人受傷，並足以燒燬住宅，竟基於
    傷害及放火燒燬現供人使用之住宅之故意，自上開衙華街60
    巷17弄1 號住處廚房拿取瓦斯桶1 個、自客廳神明桌上拿取
    其所有打火機1 個，隨即再度前往上開衙華街78號前，而乙○○於穿妥衣服後，未見甲○○在屋內，乃亦出外查看。因
    戊○○見甲○○持瓦斯桶前來，後面並跟有一人（即乙○○
    ），乃向屋內示警，並隨即退回屋內；甲○○乃開啟瓦斯桶
    開關閥漏溢瓦斯，並以打火機點燃瓦斯產生火焰噴向上開衙
    華街78號大門，丙○○、丁○○即分持高爾夫球桿、旗桿向
    甲○○揮打抵擋，甲○○亦以火焰噴向丙○○、丁○○，而
    乙○○循聲亦至現場，見甲○○遭丙○○、丁○○攻擊，乃
    與甲○○共同基於傷害之故意，隨手自地上撿拾鐵棒1 枝，
    亦對丙○○、丁○○為攻擊行為；後甲○○因其雙手遭燒傷
    ，乃將噴火中之瓦斯桶拋擲而滾入上開衙華街78號客廳內約
    1 公尺處，幸經在該屋內之己○○○先以椅墊蓋住瓦斯桶，
    再由戊○○關閉瓦斯桶開關閥，始未釀成大禍；而戊○○於
    關閉瓦斯桶開關閥後亦自屋內走出，欲搶救丙○○、丁○○
    ，惟亦遭乙○○持鐵棒攻擊。後因甲○○之放火行為，致上
    開衙華街78號大門紗門窗遭燒灼薰黑、籬笆欄杆與大門間所
    晾曬之衣服遭燒灼、大門口拖鞋遭燒灼等，惟未燒燬該住宅
    之重要部分，而未致該住宅喪失效用之損壞程度；而因甲○○、乙○○之傷害行為，致丙○○受有顏面及兩側上肢2 至
    3 度灼傷佔體表面積7%；丁○○受有顏面及右側上肢2 至3
    度灼傷佔體表面積4%；戊○○受有右大腿、右膝挫傷淤青各
    10 ×10 公分、7 ×3 公分、右手食指燒傷（水泡1 ×1 公
    分）等傷害；而甲○○亦受有臉部、左手腕撕裂傷，雙手燒
    傷；乙○○受有右耳2 ×1 公分、右手指1 ×1 公分、右腳
    掌面0.5 ×0.5 公分等燒灼、撕裂傷等傷害。復自現場扣得
    甲○○所有供點燃瓦斯桶內瓦斯氣體用之打火機1 個。
二、案經丙○○、丁○○、戊○○訴由高雄市政府警察局前鎮分
    局報請臺灣高雄地方法院檢察署檢察官偵查起訴。
    理  由
一、程序方面─
  (一)上訴人即被告甲○○（以下簡稱被告甲○○）、被告乙○○
    、指定辯護人均同意林陳彩娟於偵訊陳述得作為本件之證據
    。本院審酌己○○○於偵訊之陳述，無顯不可信之情形，被
    告2 人及指定辯護人亦未指出有何顯不可信之情況，應認己○○○偵訊作成之情況適當。是依刑事訴訟法第159 條之5
    第1 項規定，己○○○於偵訊陳述具證據能力。
  (二)被告甲○○、乙○○、指定辯護人及檢察官於本院迄言詞辯
    論終結前，均未對丙○○、丁○○、戊○○於警詢、偵訊陳
    （證）述之證據能力為爭執，亦未聲明異議；且丙○○、丁○○、戊○○均於原審以證人身分接受交互詰問，對被告甲○○、乙○○行使詰問、對質之權利並未剝奪；又丙○○、
    丁○○、戊○○於警詢係就其等所見案發情形為陳述，員警
    自無違反其等意志而製作警詢筆錄之必要，且丙○○、丁○○、戊○○於偵訊之陳述，亦無何顯不可信之情形，應認丙○○、丁○○、戊○○警詢、偵訊作成之情況均屬適當；再
    者，基於訴訟資料愈豐富，對真實之發現愈有助益之理念。
    是依刑事訴訟法第159 條之5 第2 項規定，丙○○、丁○○
    、戊○○於警詢、偵訊之陳（證）述均具證據能力。
  (三)被告甲○○、乙○○、指定辯護人及檢察官於本院迄言詞辯
    論終結前，均未對共同被告乙○○、甲○○於警詢、偵訊、
    原審、本院陳（證）述之證據能力為爭執，亦未聲明異議；
    且被告乙○○、甲○○於偵訊均以證人身分具結作證，被告
    乙○○於原審亦以證人身分具結作證，並接受交互詰問，而
    被告乙○○於原審則捨棄以證人身分傳訊被告甲○○（見原
    審卷第152 頁），是對被告2 人行使詰問、對質之權利並未
    剝奪；又被告2 人於警詢係就案發經過為陳述，被告2 人亦
    未曾有警詢陳述係違反其等意志而為之抗辯，而被告2 人於
    偵訊之陳述，復無何顯不可信之情形，應認被告2 人警詢、
    偵訊作成之情況均屬適當；再者，基於訴訟資料愈豐富，對
    真實之發現愈有助益之理念。是依刑事訴訟法第159 條之5
    第2 項規定，被告乙○○、甲○○於警詢、偵訊、原審、本
    院之陳（證）述，對於共同被告甲○○、乙○○均具證據能
    力。
  (四)按傳聞法則乃對於被告以外之人於審判外之言詞或書面陳述
    而為之規範。本件卷附現場相片14幀、被告乙○○、甲○○
    受傷相片3 幀（見警卷第39至43頁，94聲羈82號卷第23、24
    頁），係以科學、機械之方式，對於當時狀況所為忠實且正
    確之記錄，性質上並非供述證據，自無刑事訴訟法第159 條
    第1 項規定之適用，併此說明。
二、認定犯罪事實所憑證據及理由─
  (一)訊據被告甲○○固坦承於上開時地與丙○○等人爭執後，持
    瓦斯桶點火，有傷到告訴人及房屋，惟另辯稱：「伊當時酒
    醉被打，迷迷糊糊的，伊沒有把瓦斯桶丟到房子裡面；伊只
    是要恐嚇」云云；被告乙○○亦坦承於上開時地，因見被告
    甲○○遭毆打，乃持鐵棒與丙○○等人發生爭執，惟堅決否
    認有放火、傷害（殺人未遂）犯行，辯稱：「伊不知道甲○○要放火，也沒有叫甲○○把瓦斯桶丟進丙○○他們家，沒
    有說要讓丙○○家死光光；伊沒有打被害人，只是拿鐵棒抵
    抗」云云。
  (二)經查：
  1.被告甲○○於94年1 月23日下午11時30分至40分許間酒後返
    家，行經丙○○上開衙華街78號住處前，因遭狗吠而與丙○○發生口角爭執，後並與戊○○發生拉扯爭執，而遭戊○○
    持拖把木柄反擊，被告甲○○不敵返家，丁○○則將高爾夫
    球桿、旗桿放置在上開衙華街78號住處木門與籬笆間，戊○○並在門口查看動靜，以防被告甲○○再度前來挑釁一節。
    業據證人即告訴人丙○○於警詢、偵訊、原審分別陳（證）
    稱：「94年1 月23日晚上11時30分許，在伊家衙華街78號伊
    家小狗在叫，伊就出來看，一名微胖的男子（指被告甲○○
    ）說狗在叫他很不爽，當時講話很大聲，伊兒子戊○○就出
    來，戊○○和那名男子發生拉扯，倒在地上，伊和太太己○○○就把他們拉開，那名男子就回家了」（見警卷第12、13
    頁）、「94年1 月23日晚上11點伊聽到狗在叫，出來看見甲○○在外面，伊問甲○○是否被狗咬到，他說聽到狗叫就不
    爽，伊和甲○○發生爭執，伊太太和2 個兒子就出來看，因
    為甲○○喝酒，伊勸甲○○回家，甲○○不高興，抱位戊○○壓在地上踢他，伊等將他們2 人拉開，戊○○就返回屋內
    拿了1 支拖把的柄，打了甲○○2 下，甲○○就離開」（見
    94偵2511號卷第31頁）、「當時伊是聽到狗叫聲出來看，與
    甲○○有發生爭執，後來甲○○與伊兒子戊○○發生扭打，
    戊○○被甲○○壓著，甲○○有踢戊○○2 下」（見原審卷
    第146 頁）等語；證人即告訴人丁○○於偵訊證稱：「94年
    1 月23日晚上11點多，伊在家2 樓，伊聽到狗叫聲下樓，看
    到伊父親丙○○在外面問甲○○有沒有怎麼樣，伊母親在旁
    邊說狗以鐵鍊鍊住不會咬人，甲○○說狗向他吠他不爽，雙
    方發生口角，戊○○跑出來理論，就與甲○○發生扭打，戊○○被甲○○壓在地上，甲○○踹他，伊和父母親把他們拉
    開，戊○○返回屋內拿1 支拖把柄打甲○○2 、3 下，甲○○就跑了；伊拿高爾夫球杆及旗竿放在伊家圍牆（即籬笆）
    內，戊○○在門口查看」等語（見94偵2511號卷第33頁）；
    及證人即告訴人戊○○於偵訊、原審分別陳（證）稱：「當
    晚11點多，伊在屋內聽到狗叫及爭吵聲，伊出去看到甲○○
    有喝酒，伊和甲○○發生爭執拉扯互毆，甲○○就回去了，
    伊叫媽媽報警，伊站在門口，怕甲○○回來鬧事」（見94偵
    2511號卷第32頁）、「當時伊聽到狗叫聲出去看，看到伊父
    親丙○○與甲○○發生爭執，伊看到對方火氣差一直罵，伊
    就擋在伊父親前面與甲○○爭吵，並打起來，伊哥哥將伊等
    拉開，伊看到旁邊有拖把，伊就拿起來打甲○○，甲○○就
    跑開」（見原審卷第143 頁）等語明確；並經被告甲○○於
    原警詢、偵訊分別陳稱：「94年1 月23日晚上，伊自外喝酒
    要返家，走到衙華街78號住戶養的狗衝出來要咬伊，伊用腳
    踢走牠，主人走出來喊伊，然後他兒子就衝出來不知拿何物
    打伊，伊即逃回家」（見警卷第6 頁）、「當時伊回家被鄰
    居的狗吠，伊就要打狗，鄰居有跑出來打伊」（見94偵2511
    號卷第12頁）等語在卷。足認被告甲○○確於上開時地，因
    遭狗吠一事，與丙○○、丁○○、戊○○等人發生爭執，並
    與戊○○互毆後返回家中，丁○○、戊○○則為防被告甲○○有再度挑釁之舉，而預為放置高爾夫球桿、旗桿，及在門
    口監視之準備動作無訛；而被告甲○○於遭狗吠後，復與戊○○互毆不敵而返家，其憤怒之情，自顯而易見。至於丁○○於原審另證稱：「高爾夫球桿、旗桿不是伊事先準備的」
    等語（見原審卷第139 頁）；惟此與丁○○於偵訊所證不符
    ，且戊○○於被告甲○○離去後，尚且在門口為監視之舉，
    業如前述，則丁○○為防被告甲○○再度前來挑釁，而有預
    為放置高爾夫球桿、旗桿之行為，亦符事理之常，是應認丁○○於偵訊之上開證述，較符於事實而可信，併此說明。
  2.被告甲○○因開啟上開衙華街60巷17弄1 號住處鐵門，致吵
    醒正在其內睡覺之被告乙○○，經被告乙○○詢問發生何事
    ，被告甲○○乃告知稱遭人毆打，殆被告乙○○穿妥衣服後
    ，即未見被告甲○○在屋內，乃亦出外查看一節。業據被告
    乙○○於聲羈訊問、原審、本院分別陳（證）稱：「當時伊
    哥哥甲○○回家向伊說被人毆打，伊問說是誰打人，甲○○
    說是後面隔壁鄰居打人，伊正準備穿衣服出去時，甲○○已
    經不見了」（見94聲羈82號卷第13頁）、「當天晚上11點多
    ，伊在睡覺，甲○○說很多人打他，伊就穿衣服，一下子就
    沒有看到甲○○」（見原審卷第150 頁）、「伊當時在睡覺
    ，因甲○○開鐵門進來，說他被人打，伊聽到就穿上衣服，
    出來時就沒有看到甲○○」（見本院卷第102 頁）等語明確
    。至於被告甲○○於原審陳稱：「當天伊回家時，在客廳、
    廚房都沒有看到伊弟弟乙○○，伊想乙○○是在房間，伊沒
    有看到乙○○，也沒有和他說話」等語（見原審卷第17頁）
    ，與被告乙○○上開陳（證）述不同，而被告乙○○既自始
    即陳稱案發當日確知被告甲○○有遭毆打，始有外出尋找之
    舉，亦與一般人得知或親見親友有遭毆打情事，而有詢問或
    陪同等出於關心行為之常情相符，顯見被告甲○○上開於原
    審之陳述不可信，應認被告乙○○確因被告甲○○告知遭毆
    打一事，乃有於睡夢中起身穿衣，並外出尋找被告甲○○之
    舉。
  3.被告甲○○因氣憤難平，乃自上開華衙街60巷17弄1 號住處
    拿取瓦斯桶1 桶、打火機1 個，隨即再度前往上開衙華街78
    號前，經戊○○示警並退回屋內後  即由丙○○、丁○○分
    持高爾夫球桿、旗桿向被告甲○○揮打抵擋，被告甲○○則
    開啟瓦斯桶開關閥漏溢瓦斯，並以打火機點燃瓦斯桶所噴出
    之瓦斯，以火焰噴向丙○○、丁○○及上開衙華街78號大門
    ，而聞聲到達現場之被告乙○○，因見甲○○遭丙○○、丁○○攻擊，乃亦隨手撿拾鐵棍1 枝，對丙○○、丁○○為抵
    抗、攻擊行為，後被告甲○○因雙手遭燒傷，乃將噴火中之
    瓦斯桶拋擲而滾入上開衙華街78號客廳內約1 公尺處，經在
    該屋內之己○○○先以椅墊蓋住瓦斯桶，再由戊○○關閉瓦
    斯桶開關閥，而戊○○於關閉瓦斯桶開關閥後亦自屋內走出
    ，欲搶救丙○○、丁○○，惟亦遭被告乙○○持鐵棒攻擊等
    情。業據證人丙○○於警詢、偵訊、本院分別陳（證）稱：
    「過了不久，伊看見外面有火光，伊就出來查看，甲○○手
    拿起火的瓦斯桶從外面噴向裡面，伊拿高爾夫球桿，丁○○
    拿旗桿就打他制止他，當時伊的臉及手被瓦斯桶燒傷，甲○○將瓦斯桶丟入伊家客廳，戊○○將瓦斯桶關掉（見警卷第
    13頁）」、「甲○○離開後過5 、6 分鐘，就看到有火光，
    伊跑出來看到甲○○拿1 個瓦斯桶，出口有火噴出來，往伊
    家大門噴，伊打開大門就被噴到臉受傷，伊忍痛拿高爾夫球
    桿抵抗，甲○○一直往後退，所以沒有打到他，但甲○○仍
    然對伊繼續噴火，所以伊的手也燒傷，後來伊有打到甲○○
    ；乙○○當時站在伊旁邊，手上拿著鐵管，打到伊的手；甲○○將瓦斯桶丟入屋內後，伊3 人仍在現場拉扯互毆」（見
    94偵2511號卷第31、32頁）、「後來伊看到火光，看到紗門
    已經在燒了，伊推門出去，就找看看有無東西可以抵擋，就
    找到高爾夫球桿去擋；伊衝出去，看到一個人拿瓦斯桶、一
    個人拿鐵棒，甲○○拿瓦斯桶亂揮；後來丁○○有出來在籬
    笆與木門間打火，甲○○有拿火噴伊兒子；戊○○在客廳，
    伊太太在打電話報警；甲○○站在籬笆外，位置距離伊家木
    門約2 公尺，將瓦斯桶往伊家丟，瓦斯桶是戊○○關掉的；
    伊家紗窗、木門都有被燒到」（見原審卷第147 、148 頁）
    等語；證人丁○○於警詢、偵查、本院分別陳（證）稱：「
    事發當時甲○○持瓦斯桶點火燃燒後噴向伊及伊父親丙○○
    ，致伊及丙○○燒傷，還將燃燒中的瓦斯桶丟向伊家客廳」
    （見警卷第16頁）、「戊○○在門口查看，說他們來了，伊
    就衝出去看，被火噴到，伊往旁邊移動，甲○○就拿火噴到
    伊的手，伊一手擋住一手拿旗桿往前揮就被燒傷，伊家坐墊
    、拖鞋都被燒燬；丙○○有拿高爾夫球桿向甲○○抵抗」（
    見94偵2511號卷第33頁）、「過沒幾分鐘，戊○○說對方帶
    另一個人來，伊看到甲○○到伊家門口時，火已經點燃了，
    伊當時拿棍棒類的東西（應指旗桿）擋，伊等不敢太靠近，
    所以才拿長的東西擋，伊父親也拿長的東西擋甲○○；甲○○對著伊家及站在門外的伊噴火，還把瓦斯桶丟進伊家客廳
    ；伊父親與戊○○有與乙○○打鬥，一直到警察來」」（見
    原審卷第138 、139 頁）等語；證人戊○○於警詢、偵查、
    原審分別陳證稱：「伊家門口被2 名男子拿鐵棒及瓦斯桶攻
    擊，其中拿鐵棒男子乙○○攻擊伊右大腿，拿瓦斯桶男子甲○○點燃瓦斯」（見警卷第20頁）、「過約5 分鐘，甲○○
    拿瓦斯桶打開用打火機點燃噴向伊家大門，伊趕緊向後退回
    屋內，丙○○、丁○○就出來看，丁○○來不及退回被火燒
    到，丙○○拿高爾夫球桿和甲○○對抗，甲○○將瓦斯桶丟
    入屋內，伊將瓦斯桶開關關掉；伊腳瘀血是伊將瓦斯桶關掉
    後，乙○○拿鐵管（棒）打伊造成的，右手食指燒傷是關瓦
    斯桶受傷的」（見94偵2511號卷第32、33頁）、「隔不到幾
    分鐘，伊看到甲○○、乙○○一個拿小型瓦斯桶、一個拿鐵
    棒過來，伊就叫其他人進去，伊後來也進去，丙○○擋在門
    口，丁○○在籬笆那邊；後來伊看到甲○○打開瓦斯桶見人
    就噴，對著丙○○、丁○○，有旁邊拿木棒（應係鐵棒）的
    一直揮亂敲；因伊被丙○○擋在客廳裡，沒有辦法與甲○○
    、乙○○對抗；伊看到甲○○、乙○○攻擊丙○○，丁○○
    那邊伊看不清楚；拿瓦斯桶的人丟瓦斯桶到客廳，伊有親眼
    看到瓦斯桶的落地點，瓦斯桶離木門約有1 公尺，伊有關掉
    瓦斯桶；伊的手燒傷是因為伊關瓦斯桶時被燒到的」（見原
    審卷第143 至145 頁）等語；及證人己○○○於偵訊證稱：
    「伊看到伊家屋簷下有火光，紗窗門都燒，並看到瓦斯桶被
    丟進來，瓦斯桶出口處還在噴火，伊就用椅墊蓋住瓦斯桶」
    等語明確（見94偵2511號卷第34頁）；且被告甲○○亦於聲
    羈訊問時陳稱：「伊回家拿瓦斯桶，後來和他們發生扭打並
    點燃瓦斯桶」（見94偵2511號卷第12頁）、「當時因伊一時
    氣不過，所以到家裡拿瓦斯桶點燃；伊知道他們家有住人」
    （見94聲羈82號卷第7 、8 頁）、「因伊被打且喝酒，所以
    一時氣憤才回家拿廚房裡的瓦斯桶、神明廳的打火機出來，
    到衙華街78號前，伊迷迷糊糊的被打，有人對伊一直揮打，
    所以用打火機點燃瓦斯桶」（見原審卷第16頁），及被告乙○○於聲羈訊問、原審分別陳稱：「當時他們拿高爾夫球桿
    、竹竿（指旗桿）打甲○○，伊就上前用雙手阻擋他們打甲○○，最後伊忍不住看見旁邊有鐵條（棒）就撿起來撥開他
    們」（見94聲羈82號卷第13頁）、「伊跑出去後走到衙華街
    78號附近，看見有人拿高爾夫球桿、木棍及竹竿打甲○○，
    當時甲○○人站著頭在流血，伊就隨手拿起附近的鐵棍（棒
    ）要反抗」（見原審卷第21頁）等語在卷。足認被告甲○○
    確有以打火機點燃瓦斯桶所噴出之瓦斯，以火焰噴向丙○○
    、丁○○及上開衙華街78號大門，並將燃燒中之瓦斯桶丟擲
    滾入上開衙華街78號客廳內，而被告乙○○則因見被告甲○○遭丙○○、丁○○持高爾夫球桿、旗桿攻擊，為護持被告
    甲○○，乃撿拾鐵棒1 枝，亦對丙○○、丁○○為反抗、攻
    擊行為，後並對已將瓦斯桶開關閥關閉之戊○○為攻擊行為
    無訛。至於被告甲○○否認有將瓦斯桶丟入上開衙華街78號
    客廳內之行為，並辯稱僅係恐嚇云云，及被告乙○○陳稱係
    其請告訴人中之一人將瓦斯桶帶入上開衙華街78號屋內（見
    原審卷第21頁）等語。惟證人丙○○、丁○○、戊○○均一
    再指證被告甲○○確有將瓦斯桶丟入上開衙華街78號客廳內
    之舉動；且噴火中之瓦斯桶屬高度危險物品，若欲熄減，依
    常理應在瓦斯桶所在處或屋外開闊之處設法滅火，以防止火
    勢波及屋內物品，豈有反將噴火中之瓦斯桶拖入屋內之理；
    又被告甲○○若僅單純為恐嚇行為，以持瓦斯桶作勢點火之
    舉，即足以使他人心生畏懼，被告甲○○又何須再為實害之
    放火行為。是被告甲○○、乙○○上開辯解，均與事實及事
    理有違而不可信，併此說明。
  4.因被告甲○○上開放火行為，致上開衙華街78號大門紗門窗
    遭燒灼薰黑、籬笆欄杆與大門間所晾曬之衣服遭燒灼、大門
    口拖鞋遭燒灼；又因被告甲○○、乙○○之傷害行為，致丙○○受有顏面及兩側上肢2 至3 度灼傷佔體表面積7%；丁○○受有顏面及右側上肢2 至3 度灼傷佔體表面積4%；戊○○
    受有右大腿、右膝挫傷淤青各10×10公分、7 ×3 公分、右
    手食指燒傷（水泡1 ×1 公分）等傷害水泡1 ×1 公分）等
    傷害；而被告甲○○亦受有臉部、左手腕撕裂傷，雙手燒傷
    ，被告乙○○受有右耳2 ×1 公分、右手指1 ×1 公分、右
    腳掌面0.5 ×0.5 公分等燒灼、撕裂傷等傷害等情；有現場
    相片14幀，丙○○、丁○○、戊○○、被告甲○○之診斷證
    明書共4 紙，被告甲○○、乙○○受傷相片3 幀，及被告乙○○之高雄醫學大學附設中和紀念醫院病歷在卷可憑（見警
    卷第36至43頁，94偵2511號卷第43頁，94聲羈82號卷第23、
    24頁，本院卷第122 至128 頁）。至於證人戊○○、丙○○
    於原審分別證稱：「伊身上的傷是伊看到警察時衝出去被乙○○打到的吧，伊也不確定」、「戊○○被甲○○壓著（指
    第一次為狗叫事衝突時），伊不知道戊○○有無受傷，甲○○有用腳踢戊○○2 下，是後來才知道是右下肢上方靠近腹
    部，戊○○的傷伊沒有看」（見原審卷第145 、146 頁）等
    語；惟對照戊○○於距本件案發時間最近之警詢、偵訊均明
    確陳述其所受受有右腿受傷係因被告乙○○持鐵棒攻擊行為
    所造成，復與上開診斷證明書內容相符，自具可信性，則其
    於原審上開不確定之證述，及丙○○上開未親見戊○○傷勢
    之證述，均不足為被告乙○○有利之認定。
  5.按「共同正犯之意思聯絡，不限於事前有所協議，其於行為
    當時，基於相互之認識，以共同犯罪之意思參與者，亦無礙
    於共同正犯之成立」、「共同正犯間，非僅就其自己實施之
    行為負其責任，並在犯意聯絡之範圍內，對於他共同正犯所
    實施之行為，亦應共同負責，上訴人既持扁擔，邀帶他人共
    同行毆，即無區別刀傷、木器傷而分負責任之理」（最高法
    院73年臺上第1886號、32年上第1905號判例意旨參照）。本
    件被告乙○○見被告甲○○遭丙○○、丁○○持高爾夫球桿
    、旗桿攻擊，即撿拾鐵棍棒1 枝，亦對丙○○、丁○○為反
    抗、攻擊行為，其後並對已將瓦斯桶開關閥關閉之戊○○為
    攻擊行為，自屬意在護持被告甲○○，其與被告甲○○均具
    傷害之故意，並以默示方式，達互相利用對方之行為以攻擊
    丙○○等人之目的，則被告2 人就傷害部分自有犯意聯絡及
    行為分擔，並應就丙○○等3 人受傷之全部結果（含灼傷、
    瘀青）負責（至於被告乙○○不另構成放火燒燬現供人使用
    之住宅未遂罪，詳如後述）。
  6.復有瓦斯桶、打火機各1 個、鐵棒1 枝扣案可資佐證。
  7.至於原審函請高雄醫學大學附設中和紀念醫院鑑定被告甲○○於行為當時有無達精神耗弱或心神喪失之程度，經鑑定結
    果：「吳員（即被告甲○○）偏向為酒精濫用之個案，吳員
    陳述對事發當時狀況記憶模糊，而點燃瓦斯桶之後記憶完全
    喪失，依事發後吳員之酒精血中濃度，整體精神狀態及當時
    犯案情形，個案犯案當時應為受酒精影響而造成精神耗弱之
    狀態，但個案之前已有前例，且飲酒乃自行招致之行為，與
    精神疾病在急性期的精神耗弱不同」等情，有財團法人私立
    高雄醫學大學附設中和紀念醫院94 年7月11日函覆精神鑑定
    報告書1 份在卷可稽（見原審卷第81至86頁）。惟被告甲○○前於93年、94年間有二度醉酒駕車之前科紀錄，有臺灣高
    等法院被告前案紀錄表在卷可憑，其顯已明知其精神狀態在
    喝酒後易有犯罪不當之行為，猶於為本案放火、傷害犯行前
    飲酒；且被告甲○○本件之精神耗弱狀態，乃因其自己為本
    件犯行前自行飲酒所招致，而參酌94年1 月7 日修正之刑法
    第19條第3 項：「因故意或過失自行招致精神障礙或心智缺
    陷者，其行為不適用前二項不罰或減輕其刑」規定之立法趨
    勢，被告甲○○飲酒後自陷減低其識別能力之原因自由行為
    ，自應排除刑法第19條減輕罪責之適用，併此說明。
  (三)綜上所述，被告2 人上開辯解，或為避重就輕，或為圖卸刑
    責之詞，均不足採信。本件本件事證已明，被告2 人犯行均
    堪認定。
三、論罪及撤銷改判之理由─
  (一)按「刑法第173 條第1 項放火燒燬現有人使用之住宅罪，其
    直接被害法益，為一般社會之公共安全，雖同時侵害私人之
    財產法益，但仍以保護社會公安法益為重，況放火行為原含
    有毀損性質，而放火燒燬現供人使用之住宅罪，自係指供人
    居住房屋之整體而言，應包括墻垣及該住宅內所有設備、傢
    俱、日常生活上之一切用品。故一個放火行為，若同時燒燬
    住宅與該住宅內所有其他物品，無論該其他物品為他人或自
    己所有，與同時燒燬數犯罪客體者之情形不同，均不另成立
    刑法第175 條第1 項或第2 項放火燒燬住宅以外他人或自己
    所有物罪」（最高法院79年臺上字第1471號判例意旨參照）
    ；又按「刑法第173 條第1 項放火燒燬現供人使用之建築物
    罪，其所謂燒燬，係指火力燃燒，喪失物之效用而言，必須
    房屋構成之重要部分已燒燬，如僅房屋內之傢俱、物件燒燬
    ，房屋本身尚未達喪失其效用之程度，即不能依該條項論罪
    。是有關放火燒燬現供人使用之住宅之既未遂之判斷應以房
    屋構成之重要部分已燒燬，喪失主要效用為依據，倘該住宅
    尚未燒燬或喪失效用，應仍屬未遂階段」（最高法院76年臺
    上字第8230號、79年臺上字第2656號判決參照)。 是核被告
    甲○○所為，係犯刑法第173 條第3 項、第1 項之放火燒燬
    現供人使用之住宅未遂罪、刑法第277 條第1 項之普通傷害
    罪；被告乙○○所為，係犯刑法第277 條第1 項之普通傷害
    罪。公訴人雖認被告甲○○、乙○○上開漏逸瓦斯點火之行
    為，另涉殺人未遂犯行。惟被告乙○○未涉放火燒燬現供人
    使用之住宅未遂罪嫌（詳如後述），其單純持鐵棒反抗、攻
    擊行為，自與殺人未遂無涉；且被告甲○○向上開衙華街78
    號大門噴火之行為，僅致紗門窗毀損，而依丙○○等人所受
    傷勢範圍非廣大、嚴重，被告甲○○若心存殺意，自可將點
    燃之瓦斯桶直往被丙○○等人身上丟擲，以達其目的，惟丙○○等人均未指述被告甲○○有此舉動。是自難單純以被告
    甲○○有漏逸瓦斯點火之行為，被告乙○○有在場持鐵棒反
    抗、攻擊行為，即認其等有殺人犯意；惟起訴之基本社會事
    實同一，本院自得變更起訴法條加以審理。
  (二)被告甲○○、乙○○就普通傷害罪間，有犯意聯絡及行為分
    擔，為共同正犯。被告甲○○、乙○○以一個傷害行為，同
    時傷害丙○○、丁○○、戊○○3 人，為想像競合犯，依刑
    法第55條前段規定，從一重普通傷害罪處斷。被告甲○○打
    開瓦斯桶以打火機引燃火勢，著手於放火行為之實施，惟未
    達喪失效用之程度，僅屬未遂，依刑法第26條前段規定減輕
    其刑。被告甲○○所犯上開二罪，係以一行為犯之，為想像
    競合犯，依刑法第55條前段規定，從一重論以放火燒燬現供
    人使用之住宅未遂罪處斷。
  (三)原判決認被告甲○○所犯放火燒燬現供人使用之住宅未遂、
    傷害罪，事證明確，予以論罪科刑，固非無見。惟：被告
    乙○○亦犯傷害罪，並就傷害部分與被告甲○○為共同正犯
    ，原判決認被告乙○○不構成傷害罪。扣案瓦斯桶1 個非
    被告甲○○所有，業據被告甲○○陳明在卷（見94聲羈82號
    卷第7 頁），復非屬違禁物，原判決依刑法第38條第1 項第
    2 款宣告沒收，均有未洽。被告乙○○以原判決量刑太重，
    檢察官以被告乙○○部分量刑太輕，均提起上訴，均無理由
    ；檢察官另以原判決就被告乙○○部分諭知無罪為不當，提
    起上訴，為有理由；且原判決另有上開違誤之違誤之處，自
    應由本院將原判決撤銷改判。
四、科刑及沒收之理由─
  (一)爰審酌被告甲○○具高職畢業之智識程度，因不滿丙○○所
    飼養的狗對其吠叫而與丙○○等人發生口角爭執、肢體衝突
    ，不思理性解決紛爭，竟於酒後放火對公眾生命、財產、安
    全造成危害，而被告乙○○因見被告甲○○遭丙○○等人持
    高爾夫球桿等抵禦，亦不知和平處理爭端，反持鐵棒加入爭
    執，致傷害丙○○等人，犯後復飾詞卸責，且均未與丙○○
    等人達成民事和解；惟被告甲○○犯後坦承部分犯行，被告
    乙○○前未曾受有期徒刑以上刑之宣告，有臺灣高等法院被
    告前案紀錄表在卷可憑，及被告甲○○、乙○○亦因本件同
    受有傷害等一切情狀，就被告甲○○部分，仍量處如原審所
    處之有期徒刑3 年10月，就被告乙○○部分，量處有期徒刑
    4 月，並諭知易科罰金之折算標準。
  (二)扣案打火機1 個，為被告甲○○所有，業經其供明在卷（見
    94聲羈82號第7 頁），為供其犯本件放火犯罪，供其與被告
    乙○○犯本件傷害罪所用之物，依刑法第38條第1 項第2 款
    規定宣告沒收。至於另扣案瓦斯桶1 個、鐵棒1 枝，非被告
    甲○○、乙○○所有之物（見94聲羈82號第7 頁，本院卷第
    99頁），亦非屬違禁物，自不予宣告沒收，併此說明。
五、對其他公訴事實之判斷─
  (一)公訴意旨略以：被告甲○○返家後因不滿被人毆打，隨拿起
    瓦斯桶一桶衝出，被告乙○○則尾隨在後，被告乙○○基於
    放火之故意，由被告甲○○打開瓦斯桶使瓦斯逸出，再點燃
    打火機點火後噴向告訴人丙○○住處大門，被告乙○○並對
    被告甲○○喊叫：「將瓦斯桶丟進屋內讓它爆炸」，甲○○
    即將仍在噴火之瓦斯桶丟進客廳，造成丙○○住處之紗門、
    紗窗、座墊、衣物及拖鞋等物燒燬，己○○○見狀先用椅墊
    蓋住瓦斯桶，戊○○再趨前關閉瓦斯桶，始未燒燬房屋，因
    認被告乙○○另涉刑法第173 條第3 項、第1 項放火現供人
    使用之住宅未遂罪，並與被告甲○○就上開犯行有犯意聯絡
    及行為分擔等語。
  (二)按被告未經審判證明有罪確定前，推定其為無罪。犯罪事實
    應依證據認定之，無證據不得認定犯罪事實；不能證明被告
    犯罪者，應諭知無罪之判決，刑事訴訟法第154 條第1 項、
    第2 項、第301 條第1 項定有明文。次按認定不利於被告之
    事實，須依積極證據，苟積極證據不足為不利於被告事實之
    認定時，即應為有利於被告之認定，更不必有何有利之證據
    ；且被告否認犯罪所持之辯解縱屬不能成立，仍非有積極證
    據足以證明其犯罪行為，不能遽為有罪之認定；而認定犯罪
    事實所憑之證據，雖不以直接證據為限，間接證據亦包括在
    內，然而無論直接或間接證據，其為訴訟上之證明，須於通
    常一般之人均不致有所懷疑，而得確信其為真實程度者，始
    得據為有罪之認定，倘其證明尚未達此一程度，而有合理懷
    疑存在時，事實審法院復就其心證上理由予以闡述，敘明其
    如何無從為有罪之確信，因而為無罪之判決，尚不得任意指
    為違法（最高法院30年上字第816 號判例、30年上字第1831
    號判例、76年臺台上字第4986號判例參照）。
  (三)公訴人認被告乙○○涉有上開放火犯行，無非以：丙○○
    證稱：「乙○○叫甲○○包瓦斯桶丟入屋內讓它爆炸」等語
    ；被告乙○○在被告甲○○對人噴火時，丙○○抵抗，乙○○持鐵管毆打丙○○，使甲○○得以放火等情，為其論據
    。惟訊據被告乙○○堅決否認有放火犯行，辯稱：「當時伊
    在家裡睡覺，聽到外面鐵捲門拉起發出聲響，伊問甲○○發
    生何事，甲○○說被鄰居打；伊穿好衣服後未看到哥哥，跑
    出門走到衙華街78號附近，看到有人在門口拿高爾夫球桿等
    物打甲○○，伊到了現場才知道甲○○手上拿有瓦斯桶」等
    語。
  (四)經查：
  1.本件被告甲○○因酒後返家，為狗吠事與丙○○、戊○○等
    人發生爭執，並與戊○○發生肢體衝突，而當時被告乙○○
    並未在現場親見一節，業如前述；且被告甲○○於聲羈訊問
    亦陳稱：「乙○○沒有與伊一起點燃瓦斯桶丟向被害人家」
    （見94偵2511號卷第12頁）、「瓦斯桶是伊自己一個人拿去
    的，乙○○並未拿瓦斯桶與伊一起去，他是從後面追過來」
    （見94聲羈82號卷第10頁）等語明確。則在被告乙○○僅知
    被告甲○○返家前曾遭人毆打，就遭毆打之原因、細節均不
    清楚，亦不知被告甲○○自家中取走打火機、瓦斯桶等物，
    實難認被告乙○○有放火之動機，或已事先知悉被告甲○○
    將會有放火之行為。
  2.證人丙○○固於偵查、原審分別證稱：「乙○○叫甲○○將
    瓦斯桶丟到屋內讓它爆炸」（見94偵2511號卷第32頁）、「
    乙○○有叫甲○○丟瓦斯桶進去，讓他全家死光光」（見原
    審卷第147 頁）等語，及證人戊○○於原審證稱：「伊有親
    眼看見拿木棒的人（指被告乙○○）說丟進去讓他們死光光
    」等語（見原審卷第144 頁）。惟丙○○於警詢，戊○○於
    警詢、偵訊均未有與上開證述相同之指述；且戊○○於偵訊
    時尚證稱：「乙○○當時拿鐵棒站在甲○○旁邊，伊未注意
    乙○○當時在做什麼」等語（見94偵2511號卷第32頁），及
    證人丁○○於偵訊、原審分別證稱：「伊沒注意被告乙○○
    做何事，說何話」（見94偵2511號卷第33頁）、「伊沒有聽
    清楚被告2 人有無說話」（見原審卷第139 頁）等語。則若
    戊○○確有聽聞被告乙○○向被告甲○○稱「將瓦斯桶丟進
    去、讓他全家死光光」等語，豈有就此重大項，未於偵訊中
    證述之理，而對照戊○○、丁○○於警詢、偵訊均未陳（證
    ）述曾聽聞被告乙○○有上開言語，加之案發現場混亂並有
    爭執，丙○○就此亦可能有所誤記。是自難以丙○○、戊○○上開證述，遽為對被告乙○○不利之認定。
  (五)綜上所述，尚乏足夠之證據證明被告乙○○有本件放火犯行
    ，或與被告甲○○間就放火犯行有犯意聯絡及行為分擔，被
    告乙○○是否確有本件犯行，本院認為存有合理之懷疑，尚
    未到達確信其為真實之程度，尚難遽認被告乙○○有公訴人
    所指放火犯行。惟此部分與上開論罪科刑部分（傷害），公
    訴人認有想像競合犯之裁判上一罪關係，爰不另為無罪之諭
    知，併此說明。
六、適用之法律
  (一)依刑事訴訟法第369 條第1 項前段、第364 條、第299 條第
    1 項前段、第300 條。
  (二)刑法第28條、第173 條第3 項、第1 項、第277 條第1 項、
    第26條前段、第41條第1 項、第55條、第38條第1 項第2 款
    。
  (三)罰金罰鍰提高標準條例第1條前段、第2 條。
本案經檢察官姜麗儒到庭執行職務。
中    華    民    國    95    年    3     月    21    日
                  刑事第七庭    審判長法  官  莊飛宗
                                      法  官  黃憲文
                                      法  官  曾逸誠
以上正本證明與原本無異。
被告乙○○不得上訴
（檢察官、被告甲○○）如不服本判決，應於判決送達後10日內
向本院提出上訴書狀，其未敘述上訴理由者，並得於提起上訴後
10日內向本院補提理由書狀（均須按他造當事人之人數附繕本）
「切勿逕送上級法院」。
中    華    民    國    95    年    3     月    21    日
                                      書記官  黃富美
附錄本判決論罪科刑法條：
刑法第277 條第1 項：
傷害人之身體或健康者，處3 年以下有期徒刑、拘役或1 千元以
下罰金。
刑法第173 條：
放火燒燬現供人使用之住宅或現有人所在之建築物、礦坑、火車
、電車或其他供水、陸、空公眾運輸之舟、車、航空機者，處無
期徒刑或7 年以上有期徒刑。
失火燒燬前項之物者，處1 年以下有期徒刑、拘役或500 元以下
罰金。
第1 項之未遂犯罰之。
預備犯第1 項之罪者，處1 年以下有期徒刑、拘役或300 元以下
罰金。


司法院資訊處製作；財團法人民間司法改革基金會備份。
